臺灣高等法院臺中分院民事判決　九十三年度家上易字第四號
　　　上　訴　人　乙○○
　　　被　上訴人　甲○○
右當事人間履行遺產分割事件，上訴人對於中華民國九十二年十二月三十日臺灣臺中
地方法院九十二年度家訴字第一三八號第一審判決提起上訴，本院於九十三年四月六
日言詞辯論終結，判決如左：
      主      文
上訴駁回。
第二審訴訟費用由上訴人負擔。
      事實及理由
一、按當事人主張有利於己之事實者，就其事實有舉證之責任，民事訴訟法第二百七
    十七條定有明文；且民事訴訟法如係由原告主張權利者，應先由原告負舉證之責
    ，若原告先不能舉證，以證實自己主張之事實為真實，被告則就其抗辯事實即令
    不能舉證，或其所舉證證據尚有疵累，亦應駁回原告之請求（最高法院十七年台
    上字第九一七號判例參照）。
二、上訴人主張，兩造父親即被繼承人董堯銅於民國（下同）九十一年十月二十七日
　　死亡，遺留不動產部分即座落台中縣霧峰鄉○○段丁台小段五○一之二一地號土
　　地（地目：田面積：四六五○平方公尺，權利範圍為全部、以下簡稱：系爭土地
　　）；與動產部分即台中縣霧峰鄉農會、帳號：00000000000000號
　　之存款新台幣（下同）七十五萬五千元，及農民保險金十五萬元，合計九十萬五
　　千元（以下簡稱：系爭現金），然被上訴人竟私自提領系爭現金，兩造亦曾多次
　　協調，並曾透由大里市調解委員林敏彥從中協調，雙方並於九十一年十二月三十
　　日在代書邱志勇處簽訂遺產分割協議，兩造就被繼承人董堯銅之遺產經協調後雙
　　方達成協議，其中有關系爭不動產歸被上訴人所有，系爭現金部分歸上訴人所有
　　，且被上訴人仍應另給付上訴人二百六十萬元，惟被上訴人嗣後不將系爭現金交
　　付上訴人。爰求為判命被上訴人給付上訴人九十萬五千元，及自起訴狀繕本送達
　　之翌日起至清償日止，按週年利率百分之五計算之利息，並願供擔保請准宣告假
　　執行。被上訴人則以，依兩造於九十一年十二月三十日所簽訂之遺產分割協議書
　　內容雖記載系爭不動產部分歸被上訴人所有，動產部分即現金七十五萬元及農民
　　保險金十五萬元合計九十萬元歸上訴人所有。惟查：兩造就被繼承人董堯銅過世
　　後所遺留之財產，經台中縣大里市調解委員會委員林敏彥出面私下協調後，雙方
　　達成協議，由被上訴人總共給付二百六十萬元予上訴人，不動產部分則由被上訴
　　人繼承，其餘喪葬費等費用就不要再算了，做為兩造間遺產分割之方式，之後並
　　由林敏彥代為介紹代書邱志勇處理，因此，被上訴人除二百六十萬元外，無須再
　　給付任何款項給上訴人，至於系爭遺產分割協議書中繼承動產部分之內容「現金
　　七十五萬元及農民保險金十五萬元全部由乙○○繼承」則係為配合向地政機關辦
　　理遺產分割登記（即不動產部分登記為被上訴人所有），才如此繕寫，事實上，
　　被上訴人並未承諾給付前開現金予上訴人等語，資為抗辯。（原審為上訴人敗訴
　　之判決，上訴人聲明不服，求為判決(一)原判決廢棄。(二)被上訴人應給付上訴人九
　　十萬元，及自起訴狀繕本送達之翌日起至清償日止，按週年利率百分之五計算之
　　利息。被上訴人則求為駁回上訴）
三、本件上訴人主張之事實，固據其提出九十一年十二月三十日遺產分割協議書及支
　　票各一紙為證，而被上訴人對上開文書及支票之真正，並不爭執，然辯稱：兩造
　　就被繼承人董堯銅過世後所遺留之財產，經台中縣大里市調解委員會委員林敏彥
　　出面私下協調後，雙方就全部遺產達成協議，由被上訴人總共給付二百六十萬元
　　予上訴人，不動產部分則歸由被上訴人繼承，其餘喪葬費等費用就不要再算了，
　　做為兩造間遺產分割之方式，之後並由林敏彥代為介紹代書邱志勇處理，而九十
　　一年十二月三十日遺產分割協議書是依制式格式，且為了配合遺產分割，所以才
　　將動產部分填載乙○○云云。經查：
  (一)按繼承人有數人時，在分割遺產前，各繼承人對於遺產全部為公同共有，民法第
    一千一百五十一條定有明文。而繼承人請求分割該公同共有之遺產，性質上為處
    分行為，如係不動產，依民法第七百五十九條規定，於未辦妥繼承登記前，不得
    為之。又不動產之繼承登記，得由任何繼承人為全體繼承人聲請之，除經繼承人
    全體同意，得申請為分別共有之登記外，均應申請為公同共有之登記，此觀土地
    法第七十三條第一項及土地登記規則第一百二十條第一項規定即明。且按民法第
    一千一百六十四條所定之遺產分割，係以遺產為一體，整個的為分割，而非以遺
    產中個個財產之分割為對象，亦即遺產分割之目的在遺產公同共有關係全部之廢
    止，而非個個財產公同共有關係之消滅（最高法院八十六年台上字第一四三六號
    判決要旨參照）。且按「遺產分割既以消滅遺產公同共有關係為目的，故除被繼
    承人以遺囑禁止繼承人分割之遺產及共同繼承人以契約約定禁止分割之遺產外，
    應以全部遺產整體分割，不能以遺產中之個個財產為分割之對象（最高法院八十
    四年度台上字第二四一○號民事判決要旨參照）。
  (二)查證人邱志勇於原審具結證稱：「（簽寫契約書經過？）我是代書，那份協議書
    是我擬寫的。他們已經協調好後到我事務所又協調了三、四個小時，當時約定壹
    個分現金，壹個分土地，分土地要出錢二百六十萬元，二百六十萬分期，給付時
    間也協調好，之後唸給他們聽，之後簽名達成協議。」「九十一年十月十七日被
    繼承人死亡，已經超過拋棄繼承二個月時效，前面只是為了辦理登記用，實際上
    的約定是上訴人分二百六十萬元，被上訴人分土地，上訴人的二百六十萬元由被
    上訴人支付。」「（為何特約事項不寫一百五十萬元？）拋棄繼承時效已過，兩
    人均須分配，製作的時候已經談好，哥哥給弟弟二百六十萬元為分割方式，所以
    約定事項寫了二百六十萬元，前面的制式格式為了配合遺產分割，所以才將動產
    部分填載乙○○，當時忽略了約定事項應扣除九十萬元，應記載一百五十萬元，
    而將協議直接記載。其他約定事項應是記載一百五十萬元才對，給付方式一直在
    談，所以才發生這種錯誤。現金已經在甲○○那邊。」等語（見原審九十二年十
    一月十三日言詞辯論筆錄第二、三頁），是揆之上開說明，與依證人邱志勇證詞
    觀之，本件被上訴人抗辯前揭遺產分割協議有關動產約定部分，兩造並非真意之
    合意，僅係為辦理遺產分割登記，尚非無理由，上訴人雖否認上情，然上訴人就
    上開約定又無法舉證證明確為真意之合意，其主張是否憑信，已值存疑。
  (三)另徵之證人林敏彥亦證稱：「我是大里市調解委員。當初調解時協議書還沒有簽
    ，來我家請我調解，代書也是我幫兩造叫的，代書與兩造並不相識。當初就是約
    定被上訴人給上訴人二百六十萬元為遺產分割的方式，父親遺下的不動產就是由
    被上訴人繼承，其餘喪葬費等就不要再算了。發生糾紛後才知道，因為當時調解
    的時候確實是說哥哥給弟弟二百六十萬元，一次解決。」「發現有錯誤的時候，
    我有責問代書，有去找乙○○，說要找嫂子，事實是喪葬費等都不要再算，二百
    六十萬元是總體計算的」等語（見原審九十二年十一月十三日言詞辯論筆錄第三
    頁），而上揭證人林敏彥係參與協調，證人邱志勇是系爭不動產遺產處理登記之
    代書，均在場親聞目睹，衡情應不致誣指，苟非有此事實，亦無自甘冒偽證罪被
    起訴之風險，是證人林敏彥、邱志勇二人於調查證據時前揭證述，自可採為本件
    認定事實之積極證據。綜上證人證詞觀之，兩造係因為分割遺產，而基於通謀虛
    偽意思表示，就系爭遺產有關動產分割部分為非真意之合意，而上訴人復未能舉
    證證明證人證詞係偏袒迴護被上訴人之詞，其主張分割方式換算市價，與常情不
    合為由，認被上訴人仍應受前揭遺產分割協議拘束，為無可取。
四、按契約成立要件之意思表示乃由效果意思、表示意思及表示行為三個要素所構成
    ，須此三要素兼備，意思表示始謂成立，表意人始應受其拘束。本件上訴人主張
    其與被上訴人間有關被繼承人遺產現金部分歸上訴人所有，且被上訴人仍應另給
    付上訴人二百六十萬元協議存在，核其真意係主張其與被上訴人間有遺產分割協
    議存在，而契約之成立，依民法第一百五十三條之規定，應以當事人互相表示意
    思一致始為成立。且按解釋法規為著重法規之安定、客觀性，固而注重法規文字
    的文義，以謀一般確實性之達成；而解釋意思表示，則以探求當事人真意，注重
    意思表示的目的性，著重為各個法律行為及當事人具體妥當性之追求。是契約文
    字：解釋意思表示應探求當事人之真意，不得拘泥於所用之辭句，此民法第九十
    八條定有明文。又意思表示不明確，使之明確，屬意思表示之解釋；意思表示不
    完備，使之完備，屬意思表示之補充。前者可減少爭議，後者可使意思表示之無
    效減至最低程度。意思表示解釋之客體，為依表示行為所表示於外部之意思，而
    非其內心之意思。當事人為意思表示時，恪於表達力之不足及差異，恆須加以闡
    釋，至其內心之意思，既未形之於外，尚無從加以揣摩。故在解釋有對話人之意
    思表示時，應以在對話人得了解之情事為範圍，表意人所為表示行為之言語、文
    字或舉動，如無特別情事，應以交易上應有之意義而為解釋，如以與交易慣行不
    同之意思為解釋時，限於對話人知其情事或可得而知，否則仍不能逸出交易慣行
    的意義。解釋意思表示端在探求表意人為意思表示之目的性及法律行為之和諧性
    ，解釋契約尤須斟酌交易上之習慣及經濟目的，依誠信原則而為之。是本件解釋
    兩造遺產分割協議，自應以立約當時之真意為準，而真意何在，又應以過去事實
    及其他一切證據資料為斷定之標準，不能拘泥文字致失真意。查兩造所訂之遺產
    分割協議固約定「有關系爭不動產歸被上訴人所有，系爭現金部分歸上訴人所有
    ，且被上訴人仍應另給付上訴人二百六十萬元。」經斟酌立約當時之情形，及一
    切證據資料，探求當事人之真意，足認兩造實係為辦理分割遺產登記，就有關系
    爭現金部分，被上訴人並無欲為其意思表示所拘束，此屬欠缺效果之意思表示，
    揆之上開說明，並不能對外發生效力，由上所述可知本件遺產分割協議有關系爭
    現金部分，自屬兩造之通謀虛偽意思表示，上訴人又無法舉證證明為真意之合意
    ，其主張自難憑採。
五、綜上，就被繼承人父親董堯銅所遺留財產，兩造協議後之真意，既為不動產部分
    由被上訴人繼承，被上訴人並另分期給付上訴人二百六十萬元，而系爭遺產分割
    協議書中關於繼承動產部分之內容「現金七十五萬元、農民保險金十五萬元全部
    由乙○○繼承」部分，純係代書即證人邱志勇為配合向地政機關辦理遺產分割登
    記（即不動產部分登記為被上訴人所有），才在系爭遺產分割協議書中如此記載
    ，上訴人復無從舉證證明，是衡之上情，既事實上，被上訴人並未承諾給付前開
    現金予上訴人，被上訴人自無給付之義務，從而，上訴人依系爭遺產分割協議書
    法律關係，請求被上訴人應給付九十萬元，及自起訴狀繕本送達之翌日起至清償
    日止，按週年利率百分之五計算之遲延利息，即非有據，不應准許。原審為上訴
    人敗訴之判決，並無不合，上訴意旨指摘原判決不當，求予廢棄改判，沒有理由
    ，應予駁回。
據上論結：本件上訴為無理由，依民事訴訟法第四百四十九條第一項、第七十八條，
判決如主文。
中　　　華　　　民　　　國　　九十三　　年　　　四　　　月　　 二十　　 日
~B1  家事法庭審判長法　官　陳照德
~B2　　　　　　　　法　官　陳成泉
~B3　　　　　　　　法　官　曾謀貴
右為正本係照原本作成。
不得上訴。
~B　　　　　　　  書記官　王瑩澤
中　　　華　　　民　　　國　　九十三　　年　　　四　　　月　　 二十　　 日
　　　　　　　　　　　　　　　　　　　　　　　　　　　　　　　　　　　　Ｂ
